臺灣高等法院刑事判決　　　　　　　　100年度上訴字第305號
上　訴　人
即　被　告　魏淑瑕
選任辯護人　沙　洪律師
上列上訴人因毒品危害防制條例案件，不服臺灣板橋地方法院99
年度訴字第159號，中華民國99年12月8日第一審判決（起訴案號
：臺灣板橋地方法院檢察署98年度毒偵字第8955號），提起上訴
，本院判決如下：
    主  文
上訴駁回。
    事  實
一、魏淑瑕前因施用毒品案件，經臺灣板橋地方法院以96年度毒
    聲字第676號裁定送觀察、勒戒後，因認無繼續施用毒品傾
    向，於民國（下同）96年6月23日釋放出所，並由臺灣板橋
    地方法院檢察署檢察官於96年6月28日以96年度毒偵字第237
    3號為不起訴處分確定。另因施用毒品案件經臺灣士林地方
    法院以98年度審簡字第349號刑事簡易判決判處有期徒刑6月
    ，於98年7月17日判決確定，嗣於98年8月21日易科罰金執行
    完畢（本件構成累犯）。詎其猶不知悔改，於上開觀察、勒
    戒執行完畢釋放後之五年內，竟又基於施用第一級毒品之犯
    意，於98年11月27日上午10時55分許為警採尿前回溯四日內
    之某時，在不詳處所，以不詳方式施用海洛因一次。嗣於98
    年11月27日凌晨零時30分許，經警至臺北縣林口鄉（已改制
    為新北市林口區○○○○路一段389號優館汽車旅館502號房
    查訪，經其同意採集尿液送驗，呈嗎啡陽性反應而悉上情。
二、案經臺北縣政府警察局新莊分局報告臺灣板橋地方法院檢察
    署檢察官偵查起訴。
    理  由
壹、程序部分：
一、被告原被訴施用第二級毒品犯行部分，經原審判處被告無罪
    後，因被告及檢察官俱未提起上訴，業已確定，另被告對於
    原判決關於施用第一級毒品犯行部分提起上訴，是本案上訴
    範圍僅被告被訴施用第一級毒品犯行部分，合先敘明。
二、按被告以外之人於審判外之言詞或書面陳述，除法律有規定
    者外，不得作為證據；又被告以外之人於審判外之陳述，雖
    不符刑事訴訟法第159條之1至第159條之4之規定，而經當事
    人於審判程序同意作為證據，法院審酌該言詞陳述或書面陳
    述作成時之情況，認為適當者，亦得為證據；另當事人、代
    理人或辯護人於法院調查證據時，知有第159條第1項不得為
    證據之情形，而未於言詞辯論終結前聲明異議者，視為有前
    項之同意，刑事訴訟法第159條第1項、第159條之5分別定有
    明文。查本案下列所引用之各項證據，經本院依法踐行調查
    證據程式，檢察官、被告及辯護人均不爭執各該證據之證據
    能力（見本院卷第38至39頁、第64至68頁），且亦查無依法
    應排除其證據能力之情形，依刑事訴訟法第159條之4、第
    159條之5規定意旨，均得作為證據。
貳、實體部分：
一、訊據被告魏淑瑕固坦承有於前揭事實欄所載時間為警查獲並
    採驗尿液之事實，惟矢口否認有何施用第一級毒品海洛因之
    犯行，辯稱：伊並未施用海洛因，為何尿液檢出嗎啡陽性反
    應伊不清楚，伊懷疑尿液有被污染，原審法院另案曾採集其
    毛髮送鑑定，結果呈海洛因代謝物陰性反應，應以毛髮鑑定
    結果為準云云。辯護人則以：被告於本件為警查獲後，另於
    一個月內之98年12月17日為海山分局查獲，被告之尿液送驗
    後呈海洛因之陽性反應，證明被告應係長期或習慣性使用者
    ，毛髮鑑定報告既可檢出長期之海洛因代謝物，足見毛髮鑑
    定之準確性應高於短期檢驗所使用之尿液檢驗，本件毛髮鑑
    定結果既呈海洛因代謝物陰性反應，自應採為有利被告之認
    定云云置辯。
二、本院查：
(一)被告於98年11月27日凌晨零時30分許，在新北市林口區○○
    ○路○段389號優館汽車旅館502號房為警查獲，並於同日10
    時55分許在新北市政府警察局新莊分局文化所採驗尿液等情
    ，業據被告供述在卷，並有台北縣政府警察局新莊分局調查
    筆錄、毒品犯罪嫌疑人尿液採驗作業管制紀錄、查獲毒品案
    件尿液檢體監管紀錄表各一份附卷可稽（見偵查卷第7至9頁
    、原審卷第79至80頁），而前開採集尿液檢體（尿液檢體編
    號D0000000號，起訴書誤載為D0000000號，應予更正），經
    原審送請法務部調查局DNA鑑識實驗室進行粒線體DNA序列檢
    驗比對結果，該尿液檢體檢出之粒腺體DNA序列與被告口腔
    黏膜細胞檢出之粒線體DNA序列均相同，研判上開檢體很有
    可能（機率99.7﹪以上）來自於同一人或同母系血緣關係之
    人等情，有該實驗室鑑定書一份在卷可稽（見原審卷第81至
    84頁），堪認前開尿液檢體確為被告所排放之尿液無誤。而
    前開編號之尿液檢體經送臺灣檢驗科技股份有限公司以酵素
    免疫分析法（ＥＩＡ）篩檢、氣相層析質譜儀分析法確認檢
    驗結果，認該尿液呈嗎啡陽性反應之情，有該公司98年10月
    29日出具之編號UL/2009/C0133號濫用藥物檢驗報告一份附
    卷可憑（見原審卷第78頁）。又查：
１、前揭尿液檢驗報告載明係以GC/MS（即氣相層析質譜儀分析
    法）方法作為確認檢驗之方式，而該方法之原理係檢品經氣
    化後，通過層析管分離純化，再將純化後之成分循序送入質
    譜儀做個別鑑定。因質譜儀所測定之圖譜，在化學上被公認
    具有指紋特性，故可據以完全判定該檢品係為何種化合物。
    職是，行政院衛生署管制藥品管理局即認為若以氣相層析質
    譜儀（GC/MS）分析法進行確認者，均不致產生偽陽性反應
    ，此為本院職務上已知之事實，並經該局於92年6月20日以
    管檢字第0920004713號函釋明在案（見本院卷第31至32頁）
    。是本案扣案之尿液檢體經以氣相層析質譜儀分析法進行複
    驗結果，呈嗎啡陽性反應，已足以排除尿液呈現偽陽性之可
    能，堪予認定。
２、又一般人施用海洛因後經體內吸收代謝後，以嗎啡型態為主
    ，開始排入尿中，約有80﹪之毒品代謝物（嗎啡）可在注射
    後24小時內陸續由尿中排出體外，剩餘量則可能在數日內分
    別排出體外，尿液中排出之最長時限，受施用劑量、施用方
    法、個人體質及其代謝情況等因素影響，因個案而異，一般
    可檢出之最長時間為海洛因服用後2至4天，亦經行政院衛生
    署管制藥品管理局97年9月30日管檢字第970009577號函說明
    綦詳（見本院卷第33至34頁，相同見解可參考法官辦理刑事
    案件參考手冊一，毒品危害防制條例部分第137至138頁、第
    141至142頁所附該局91年10月3日管檢字第110436號函、92
    年3月10日管檢字第920001495號函文資料）。
３、準此而論，被告之尿液經以氣相層析質譜儀分析法檢驗，既
    呈嗎啡陽性反應，且被告亦供陳是在98年11月27日10時55
    分許採尿（見偵查卷第9頁），顯見被告應有在前揭98年11
    月27日10時55分許採尿時往前回溯4日內某時，施用第一級
    毒品海洛因之行為無訛，起訴書及原審判決認被告施用毒品
    時間係在98年11月27日10時55分採尿時點回溯26小時內某時
    ，顯有誤會，應予更正。
(二)被告雖辯稱該送驗尿液可能遭受污染云云。惟觀諸被告於警
    詢時供承：採得之尿液是我親自排放採得，並經我親自加封
    加印加蓋捺印指紋，採尿瓶乾淨等語（見偵查卷第9頁）；
    復於檢察官偵訊時供稱：採尿過程合法，沒有意見等語（見
    偵查卷第68頁），其事後翻異前詞辯稱警方拿一個內有水漬
    之紙碗讓伊排尿，再倒入塑膠瓶中送驗，故尿液可能受到污
    染云云，已難遽信。況上開尿液經送法務部調查局DNA鑑識
    實驗室進行粒線體DNA序列檢驗結果，與被告口腔黏膜細胞
    檢出之粒線體DNA序列相同，已如前述，亦足認上開扣案之
    尿液確係由被告親自排放無訛。縱採集尿液之員警將送驗單
    上檢體編號誤載成D0000000號，僅屬警員辦案程序之瑕疵，
    是否應予行政究責之事宜，亦不因之即推認被告所排放之尿
    液有遭污染之可能，況於原審審理時新北市政府警察局新莊
    分局已發函更正上情，指稱係承辦人誤植之作業疏失乙節，
    此有台北縣政府警察局新莊分局99年5月28日北縣警新刑字
    第990026975號1份存卷可查（見原審卷第77頁），本案參酌
    被告前揭供述及粒線體DNA序列鑑定結果，已足以確認該送
    驗尿液確係被告所排放無誤，故足以排除於尿液採集或送驗
    過程中之人為疏失，將他人尿液誤作被告之尿液的可能。被
    告並未提出其他佐證，徒執上開承辦警員尿液檢體編號誤載
    之疏誤，辯稱送驗尿液有遭污染之可能云云，顯屬無據。
(三)至被告於原審另案（原審99年度訴字第907號）審理時經法
    院採集其毛髮送法務部調查局檢驗，未檢出海洛因代謝物反
    應一節，固有該局99年10月4日調科壹字第09900446710號鑑
    定書在卷可參（見原審卷第98頁），然毛髮檢驗目前尚未經
    衛生署公告相關鑑驗方法及閾值作為陰陽性判定標準，故其
    檢驗結果僅具有輔助判斷之功能；再者，毛髮檢驗對於長期
    性之用藥程度及用藥模式，始能提供較詳細之資訊，而可補
    充其他檢驗方法如尿液檢驗僅能檢測短期用藥之不足，惟用
    藥量及毛髮中檢出量之相關性，因受環境污染、種族、性別
    、毛髮顏色及毛髮維護習慣（如染髮、燙髮）等因素之影響
    ；因個人使用特定藥物之劑量多寡及代謝等因素，毛髮中未
    檢出特定藥物，不表示未曾施用該特定毒品，此經行政院衛
    生署食品藥物管理局於91年2月8日以管檢字第102957號函釋
    明確（見原審卷第119頁）；是以被告於99年9月14日所採驗
    之毛髮中縱未檢出海洛因代謝物，亦無從逕依前揭毛髮檢驗
    結果即認被告並未施用第一級毒品海洛因。參以以毛髮檢驗
    對象係追溯某段時間之毒品反應為目的，其對象為長期或習
    慣性使用者，對於偶發性吸食者可能無法檢出，故現行鑑定
    序位應以尿液檢驗為主，毛髮檢驗為輔，未採驗尿液或尿液
    檢驗結果為陽性者，除追溯長期濫用藥物之必要性外，建議
    勿送驗毛髮等情，亦有法務部調查局99年6月17日調科壹字
    第09900260610號函在案足稽（見本院卷附第29頁原審另案
    99年度訴字第907號刑事判決、本院卷第56頁）。而被告於
    本案發生前僅有施用第二級毒品甲基安非他命，未曾施用第
    一級毒品海洛因之事實，業據被告自承在卷（見本院卷第37
    頁反面），並有本院被告前案紀錄可佐（見本院卷第17至20
    頁），足見被告並非長期或習慣性使用毒品海洛因之人，依
    上開說明，益證尚難單憑前揭毛髮檢驗結果遽採為被告有利
    之認定。
(四)被告前因施用毒品案件，經原審以96年度毒聲字第676號裁
    定送觀察、勒戒後，因認無繼續施用毒品傾向，於96年6月
    23日釋放出所，並由臺灣板橋地方法院檢察署檢察官於96年
    6月28日以96年度毒偵字第2373號為不起訴處分確定等情，
    有臺灣高等法院被告前案紀錄表附卷可憑，其於前揭觀察、
    勒戒執行完畢後，五年內再犯本件施用第一級毒品海洛因犯
    行，依毒品危害防制條例第23條第2項之規定，即應依法予
    以追訴處罰。從而，本案事證已臻明確，被告犯行洵堪認定
    ，應依法論科。
三、查海洛因係毒品危害防制條例第2條第2項第1款所規定之第
    一級毒品，不得非法持有、施用。故核被告魏淑霞上開所為
    ，係犯該條例第10條第1項之施用第一級毒品罪，其施用前
    持有第一級毒品海洛因之低度行為，應為施用之高度行為所
    吸收，不另論罪。又被告前有如事實欄所載之論罪科刑執行
    情形，有臺灣高等法院被告前案紀錄表在卷可按，其於受徒
    刑執行完畢後五年內，故意再犯本件有期徒刑以上之罪，為
    累犯，應依刑法第47條第1項加重其刑。
四、原審以被告罪證明確，援引毒品危害防制條例第10條第1項
    、刑法第11條前段、第47條第1項等規定，並審酌被告前經
    觀察勒戒、刑事判決後仍未能戒斷其施用毒品之惡習，再犯
    本件施用毒品罪，惟衡酌施用毒品屬於自殘行為，犯罪手段
    尚屬輕微，及其犯罪動機、目的、生活狀況、智識程度、所
    生危害、犯後否認犯行之態度等一切情狀，判處有期徒刑一
    年，並說明扣案物品均與本件被告施用第一級毒品海洛因犯
    行無涉，爰均不於本案宣告沒收、銷燬，併此敘明。經核其
    認事用法尚無違誤，量刑亦稱妥適。被告上訴仍執前詞否認
    罪，指摘原判決證據取捨及認定不當，其上訴非有理由，應
    予駁回。
據上論斷，應依刑事訴訟法第368條，判決如主文。
本案經檢察官孫冀薇到庭執行職務。
中    華    民    國   100    年    3     月    29    日
                  刑事第十八庭審判長法  官   吳鴻章
                                    法  官   曾淑華
                                    法  官   汪梅芬
以上正本證明與原本無異。
如不服本判決，應於收受送達後10日內向本院提出上訴書狀，其
未敘述上訴之理由者並得於提起上訴後10日內向本院補提理由書
（均須按他造當事人之人數附繕本）「切勿逕送上級法院」。
                                    書記官   劉寶鈴
中    華    民    國   100    年    3     月    29    日